臺灣板橋地方法院刑事簡易判決　　　　 100年度簡字第4384號
聲　請　人　臺灣板橋地方法院檢察署檢察官
被　　　告　林聖傑
　　　　　　林志炫
上列被告等因詐欺案件，經檢察官聲請以簡易判決處刑（99年度
偵字第31219 號、100 年度偵字第8831、10206 、10913 號）及
移送併辦（同署100年度偵字第14758號），本院判決如下：
    主  文
林聖傑幫助意圖為自己不法之所有，以詐術使人將本人之物交付
，處有期徒刑參月，如易科罰金，以新臺幣壹仟元折算壹日。
林志炫幫助意圖為自己不法之所有，以詐術使人將本人之物交付
，處有期徒刑貳月，如易科罰金，以新臺幣壹仟元折算壹日。
    事實及理由
一、犯罪事實：
    林聖傑、林志炫明知依一般社會生活經驗，能預見提供自己
    之金融機構帳戶予他人使用，可能幫助他人遂行詐欺取財之
    犯行，竟仍不違背本意，基於幫助詐欺取財之不確定故意，
    林聖傑於民國99年9 月16日前之某日時許，在不詳地點，將
    其所開立之彰化商業銀行股份有限公司樹林分行帳號000000
    00000000號帳戶（下稱彰化銀行帳戶）、合作金庫商業銀行
    股份有限公司壢新分行帳號0000000000000 號帳戶（下稱合
    作金庫銀行帳戶）之存摺影本、提款卡及密碼交付予真實姓
    名、年籍不詳之人使用；林志炫於99年9 月18日前之某日時
    許，將其所開立之中華郵政股份有限公司（下稱中華郵政公
    司）淡水郵局帳號00000000000000號帳戶（下稱淡水郵局帳
    戶）之存摺、提款卡及密碼，在臺北縣蘆洲市（現改制為新
    北市蘆洲區○○○路「7-11便利超商」寄送至臺北縣板橋市
    （現改制為新北市板橋區○○○路176 號，交由真實姓名年
    籍不詳、自稱「陳明忠」之人收受。嗣該詐欺集團所屬成員
    取得林聖傑、林志炫上開帳戶之存摺、提款卡及密碼後，即
    基於意圖為自己不法所有之犯意，分別於附表所示之時間，
    以附表所示之方式向盧裕文等6 人施用詐術，使渠等均陷於
    錯誤而於附表所示之時間及方式，存款或匯款如附表所示之
    金額至林聖傑及林志炫前開帳戶內，並均遭詐欺集團成員提
    領一空。嗣盧裕文等人發覺受騙，報警處理，始查悉上情。
二、證據：
（一）被告林聖傑、林志炫於警詢時及偵查中之供述。
（二）證人即告訴人莊健盈、王韋翔、盧裕文、王羽竣及被害人
      賴仕展、林菁霞於警詢時之證述。
（三）彰化商業銀行樹林分行99年10月11日樟樹字第2427號函及
      所附被告林聖傑開戶基本資料、自99年9 月1 日起至同年
      10月12日止之存摺存款- 交易明細查詢各1 份；彰化商業
      銀行樹林分行100 年2 月16日樟樹字第10002160號函及所
      附自98年3 月27日起至99年11月24日止之存摺存款帳號資
      料及交易明細查詢、99年9 月16日起至99年9 月18日止提
      領現金之銀行ATM 地點明細各1 份；彰化商業銀行樹林分
      行99年11月11日樟樹字第2679號函及所附自99年9 月17日
      起至99年9 月20日止之存摺存款帳號資料及交易明細查詢
      1 份。
（四）合作金庫商業銀行壢新分行99年10月27日合金壢新字第09
      90004464號函及所附被告林聖傑開戶基本資料、自99年8
      月25日起至99年9 月17日止之存摺存款綜合存款客戶當月
      份交易資料查詢單各1 份。
（五）中華郵政公司三重郵局99年10月25日重字第0991801016號
      函及所附被告林志炫開戶基本資料、99年9 月17日起至99
      年9 月19日止之查詢帳戶未印摺交易詳情各1 份；中華郵
      政公司三重郵局100 年3 月3 日重營字第1000000378號函
      及所附95年2 月19日起至100 年2 月19日止之客戶歷史交
      易清單；中華郵政公司99年10月28日儲字第099015976 號
      函及所附被告林志炫上開淡水郵局帳戶自99年5 月1 日至
      同年10月25日之客戶歷史交易清單。
（六）告訴人莊健盈提出之彰化銀行交易明細1 紙；被害人賴仕
      展提出之華南商業銀行轉帳交易明細2 紙；告訴人王韋翔
      提出之彰化銀行-網路ATM及大台北銀行交易明細1 紙；被
      害人林菁霞提出之臺灣中小企業銀行轉帳交易明細1 紙；
      告訴人王羽竣提出之萬泰銀行自動櫃員機交易明細表1 紙
      。
（七）中國信託商業銀行股份有限公司100 年3 月10日中信銀00
      000000003203號函1 紙及所附監視錄影畫面光碟片1 張及
      擷取監視錄影畫面4 紙。
（八）台新國際商業銀行100 年3 月25日台新作文第10004362號
      函所所附監視錄影畫面光碟片1 張及擷取監視錄影畫面2
      紙。
（九）兆豐國際商業銀行三重分行100 年4 月20日（100 ）兆銀
      重字第19號函1 紙所附監視錄影畫面光碟片1 張及擷取監
      視錄影畫面5 紙。
三、認定被告2人成立犯罪之理由：
（一）被告林聖傑部分：
      被告林聖傑於警詢及偵查中均矢口否認有何幫助詐欺取財
      犯行，其辯稱：伊因應徵大貨車司機的工作，故在99年9
      月15日晚上影印上開2 帳戶之存摺及駕照後，將該等影本
      資料、存摺及提款卡均置放於機車內，隔天晚上即發現置
      於機車置物箱之存摺影本、提款卡都不見了，但存摺還在
      ，伊沒有將密碼告知他人也沒有寫在提款卡或存摺上，發
      現遺失後伊未向金融機構辦理掛失，但有在99年9 月16日
      直接至丹鳳派出所查詢及報案云云。惟查：
    1.金融帳戶係個人理財之重要工具，稍有社會歷練、經驗之
      人，均知提款卡應與其存摺、密碼分別保存，或將密碼牢
      記於心，而不任意在任何物體上標示或載明密碼，以免徒
      增款項遭人盜領、或帳戶遭犯罪集團利用之風險；又金融
      帳戶資料事關存戶個人財產權益之保障，具高度之專屬性
      與私密性，一般人均有應妥善保管存摺、提款卡等金融資
      料之認識，此恆係吾人日常生活經驗與事理，且近年來犯
      罪集團大量利用人頭帳戶作為收取詐騙所得款項之工具，
      此經媒體廣為披露，並經相關單位宣導多時，本件被告林
      聖傑於行為時係智慮成熟之成年人，倘其確實遺失上開2
      帳戶之存摺影本及提款卡，必能警覺並認知如遺失該帳戶
      有遭不法之徒惡用之可能性，應會於發覺遺失後立刻報警
      處理或向金融機構辦理掛失，以保障帳戶所有人之權益，
      然被告林聖傑並未於99年9 月16日至丹鳳派出所報案，而
      係遲至99年10月21日始至丹鳳派出所詢問其儲金簿為何資
      金流向異常等情，此有新北市政府警察局新莊分局丹鳳派
      出所陳報單1 紙附卷可參（見臺灣板橋地方法院檢察署99
      年度偵字第31219 號偵卷第158 頁），是被告林聖傑上開
      所辯，即與事實不符，從而，被告林聖傑發現上開2 金融
      帳戶之存摺影本及提款卡遺失時，並未於當日立即向警方
      報案及向金融機構辦理掛失，實與一般人遺失對己身如此
      重要物品時，即會感到緊張而立即想辦法防止己身權益受
      有侵害之作法迥異。此外，欲使用提款卡領取款項者，須
      於金融機構所設置之自動櫃員機上依指令操作，並輸入正
      確之密碼，方可順利領得款項，若非經帳戶所有人同意、
      授權並告知提款卡密碼，以現今磁條或晶片金融卡至少4
      位或6 位以上密碼（每位由0 至9 ，應至少有0000至9999
      或000000至9999 99 等不同之組合）之設計，單純持有提
      款卡之人，欲隨機輸入正確號碼而成功領取款項之機率，
      微乎其微，輔以被告林聖傑自承其上開2 金融帳戶之提款
      卡密碼均未寫在提款卡或存摺上，且當時亦未遺失其他物
      品，衡情，在被告林聖傑僅遺失上開金融帳戶之提款卡及
      存摺影本之情形下，如非被告林聖傑自行將其提款卡密碼
      告知他人，他人何以能輕易猜中密碼？再者，就取得上開
      帳戶之第三人而言，該人既有意利用上開帳戶作為詐騙取
      財之工具，當無選擇一隨時可能遭真正存戶掛失而無法使
      用之帳戶之可能，輔以現今社會上，確實存有不少為貪圖
      小利而出售自己帳戶供人使用之人，是該第三人僅需付出
      少許之金錢，即可取得可完全操控而無遭掛失風險之帳戶
      ，該第三人實無以竊盜之方式取得上開帳戶之必要。綜上
      ，足認上開被告林聖傑所有之彰化銀行帳戶、合作金庫銀
      行帳戶之存摺影本及提款卡並非遺失，而係被告自行交予
      他人使用，並告知提款卡密碼無疑。
    2.又金融存摺事關個人財產權益之保障，其專有性甚高，除
      非本人或與本人親密關係者，難認有何理由可自由流通使
      用該存摺，且一般人均有妥為保管及防止他人任意使用之
      認識，縱特殊情況偶須交付他人使用，亦必深入瞭解他人
      用途暨其合理性，始予提供；又該等專有物品如落入不明
      人士手中，而未加以闡明正常用途，極易被利用為與財產
      有關之犯罪工具，此乃吾人依一般生活認知所易於體察之
      常識，而有犯罪意圖者，非有正當理由，竟徵求他人提供
      帳戶，客觀上可預見其目的，多係欲藉該帳戶取得不法犯
      罪所得，且隱匿帳戶內資金之實際取得人之身分，以逃避
      追查，以被告林聖傑在交付上開帳戶予他人時，係智識程
      度正常之成年人，自應具有相當之社會經驗、常識，其對
      向其收取帳戶之人不自己開立帳戶卻收取他人金融機構帳
      戶之舉，豈能無疑？因之，被告林聖傑將其所有上開帳戶
      提供予他人使用，對該蒐集帳戶之人將可能以該帳戶供作
      詐欺取財之非法用途一節，應有所預見，竟不違背其本意
      ，仍提供其所有上開帳戶予他人使用，是被告林聖傑具有
      幫助他人實施詐欺取財犯罪之不確定故意甚明。
（二）被告林志炫部分：
      被告林志炫於警詢及偵查中均矢口否認有何幫助詐欺取財
      犯行，其辯稱：有位自稱「張先生」之人在99年9 月20日
      左右打電話給伊，說可以幫伊辦信用貸款，因伊的資料不
      足，對方要伊把存摺、提款卡及密碼寄給他做資金流向，
      所以伊就將上開帳戶之存摺、提款卡及密碼寄給他，伊當
      時沒想那麼多，只想到辦貸款云云。惟按一般民眾辦理貸
      款係透過銀行等金融機構之正當管道，為確保貸款人日後
      正常繳息還款，金融機構必然仔細徵信，確認貸款人以往
      之信用情況，並核對相關證件，甚至與本人進行確認，以
      評估是否放款以及放款額度，無論何類信用貸款，如貸款
      人信用狀況不良，即使貸款人全部債務皆已清償，金融機
      構對於是否貸予金額仍保有評估之權利，又貸款人欲使前
      不良信用狀況轉為良好，必須於全部債務清償完畢後，再
      逐步累積自己的信用，至金融機構得以承擔該風險之程度
      ，始可再次取得貸款。而辦理信用貸款之目的在於貸款經
      銀行核准後將所核貸之金額撥入金融帳戶內以供使用，被
      告林志炫如需他人代辦信用貸款，僅將申貸所需證件、存
      摺影本交付即可，本毋須將帳戶存摺、提款卡交付他人，
      甚至將提款卡密碼告知他人，否則不僅自己無法領取款項
      使用，亦將使銀行撥入之款項處於隨時得遭他人領取之狀
      態。本件被告林志炫行為時為智識正常之成年人，非屬年
      幼無知或與世隔絕而無常識，竟仍輕率相信以電話招攬貸
      款業務之人，僅與對方以電話聯絡後，即將其所有之淡水
      郵局帳戶之存摺、提款卡及密碼郵寄予他人，顯有容任取
      得該帳戶之存摺、提款卡及密碼之人任意使用上開帳戶之
      意；再者，被告林志炫明知自身財力不足，依正常管道之
      債信評估無從獲取銀行貸款，然與其聯絡招攬貸款業務之
      人，於此情況下，竟允諾得以作帳方式使被告林志炫獲取
      財力證明、美化其帳戶資料，則就對方使用非法管道製造
      財力證明，係屬犯罪集團成員乙節，被告林志炫自不得諉
      為不知，是被告林志炫縱因代辦貸款而交付上開淡水郵局
      帳戶之存摺、提款卡及密碼，然依其所稱之接洽過程中諸
      多違背常理之處，亦顯可認知該等代辦貸款一事僅為名目
      ，意在取得其金融帳戶以供作詐欺犯罪之人頭帳戶使用，
      然被告林志炫竟率爾將上開帳戶之存摺、提款卡及密碼交
      付予不詳之人，對他人如何使用其等帳戶，已無從控管，
      益證被告林志炫不僅有意提供帳戶供他人使用，且就他人
      將持其上開該帳戶施行詐術而使告訴人及被害人匯款至其
      帳戶之結果應有所認識，對此事實之發生並不違反其本意
      ，自有幫助詐欺取財之未必故意至明。
（三）綜上所述，本件事證明確，被告林聖傑、林志炫幫助詐欺
      取財之犯行均堪認定，均應依法論科。
四、幫助犯之成立，主觀上行為人須有幫助故意，客觀上須有幫
    助行為，意即須對於犯罪與正犯有共同之認識，而以幫助之
    意思，對於正犯資以助力，而未參與實施犯罪之行為者而言
    （最高法院75年度台上字第1509號、88年度台上字第1270號
    判決意旨參照）。本件被告林聖傑、林志炫分別將其等所有
    之金融帳戶之存摺、提款卡及密碼交予他人，使詐欺集團得
    以分別作為對告訴人盧裕文等6 人實行詐欺取財犯罪之取款
    工具，被告2 人雖均非基於直接故意而為本件幫助詐欺之犯
    行，但仍有間接故意幫助他人實行詐欺取財犯罪之犯意，且
    所為提供金融帳戶之行為，均亦屬刑法詐欺取財罪構成要件
    以外之行為。是核被告林聖傑、林志炫2 人所為，均係犯刑
    法第30條第1 項、第339 條第1項 之幫助詐欺取財罪。被告
    林聖傑以一同時交付上開彰化銀行及合作金庫銀行金融帳戶
    之存摺影本、提款卡及密碼之行為，幫助詐欺集團成員先後
    詐騙告訴人莊健盈、王韋翔及被害人賴仕展、林菁霞等人之
    財物；被告林志炫以一交付上開其所有淡水郵局金融帳戶之
    存摺、提款卡及密碼之行為，幫助該詐欺集團成員先後詐騙
    告訴人盧裕文、王羽竣及被害人賴仕展等人之財物，而觸犯
    數幫助詐欺取財罪，均為想像競合犯，應均依刑法第55條規
    定，從一幫助詐欺取財罪處斷。至檢察官移送本院併案審理
    之部分，與原聲請簡易判決處刑之犯罪事實，具有裁判上之
    一罪關係，已如前述，基於審判不可分之原則，為聲請簡易
    判決處刑效力所及，本院自應併予審究，附此敘明。被告林
    聖傑、林志炫分別提供上開帳戶之存摺、提款卡及密碼，幫
    助詐欺集團成員作為詐欺取財之用，其等行為均係僅止於幫
    助，爰均依刑法第30條第2 項規定，按正犯之刑減輕之。爰
    審酌被告2 人未思正職，竟分別提供上揭金融機構帳戶供他
    人詐欺取財，助長詐騙財產犯罪之風氣，且因彼等提供個人
    帳戶，致使執法人員難以追查該詐騙集團成員之真實身分，
    增加被害人尋求救濟之困難，並擾亂金融交易往來秩序，危
    害社會正常交易安全，兼衡被告2 人之智識程度、生活狀況
    、犯罪之動機、目的、手段、交付之金融帳戶數量、告訴人
    及被害人分別損失之金額及被告2 人犯罪後均否認犯行之態
    度等一切情狀，分別量處如主文所示之刑，並均諭知如易科
    罰金之折算標準，以資懲儆。
五、依刑事訴訟法第449 條第1 項前段、第3 項，刑法第339 條
    第1 項、第30條第1 項前段、第2 項、第55條、第41條第1
    項前段，刑法施行法第1 條之1 ，逕以簡易判決處刑如主文
    。
六、如不服本判決，得自收受送達之翌日起10日內向本院提出上
    訴狀，上訴本院第二審合議庭（須附繕本）。
中    華    民    國   100    年    6     月    27    日
                  刑事第二十三庭  法  官  劉 凱 寧
上列正本證明與原本無異。
                                  書記官  李 逸 翔
中    華    民    國   100    年    6     月    29    日
附表：
┌──┬───┬─────────┬────┬─────┬────┬─────┐
│編號│被害人│  詐騙時間及方式  │匯款時間│匯款方式  │匯款金額│匯入帳戶  │
│    │      │                  │        │          │（新臺幣│          │
│    │      │                  │        │          │/元）   │          │
├──┼───┼─────────┼────┼─────┼────┼─────┤
│ 一 │王羽竣│99年9 月18日晚間7 │99年9 月│自動櫃員機│12,000  │被告林志炫│
│    │（告訴│時許，詐欺集團成員│18日晚間│轉帳      │        │上開淡水郵│
│    │人）  │以自稱「可欣」之女│10時25分│          │        │局帳戶    │
│    │      │子在網路即時通上與│許      │          │        │          │
│    │      │王羽竣聯絡，佯稱可│        │          │        │          │
│    │      │出來聊天或吃飯，惟│        │          │        │          │
│    │      │需先繳付保證金云云│        │          │        │          │
│    │      │，致王羽竣陷於錯誤│        │          │        │          │
│    │      │而匯款。          │        │          │        │          │
├──┼───┼─────────┼────┼─────┼────┼─────┤
│ 二 │盧裕文│99年9 月18日晚間9 │99年9 月│網路ATM 轉│29,900  │被告林志炫│
│    │（告訴│時許，詐欺集團成員│18日晚間│帳        │        │上開淡水郵│
│    │人）  │以電話向盧裕文佯稱│10時許  │          │        │局帳戶    │
│    │      │其先前網路購物時誤│        │          │        │          │
│    │      │設定為分期付款，需│        │          │        │          │
│    │      │依指示操作網路ATM │        │          │        │          │
│    │      │以取消錯誤設定云云│        │          │        │          │
│    │      │，致盧裕文陷於錯誤│        │          │        │          │
│    │      │而匯款。          │        │          │        │          │
├──┼───┼─────────┼────┼─────┼────┼─────┤
│ 三 │賴仕展│99年9 月8 日下午5 │99年9 月│自動櫃員機│12,029  │被告林聖傑│
│    │      │許，詐欺集團成員以│18日下午│轉帳      │        │上開彰化銀│
│    │      │電話向賴仕展佯稱其│5 時18分│          │        │行帳戶    │
│    │      │先前在網路購物時，│許      │          │        │          │
│    │      │因工作人員疏失誤設│        │          │        │          │
│    │      │定為分期付款，需依├────┼─────┼────┼─────┤
│    │      │指示操作自動櫃員機│99年9 月│自動櫃員機│29,989  │被告林志炫│
│    │      │始能解除錯誤設定云│19日凌晨│轉帳      │        │上開淡水郵│
│    │      │云，致賴仕展陷於錯│0 時17分│          │        │局帳戶    │
│    │      │誤而匯款。        │許      │          │        │          │
├──┼───┼─────────┼────┼─────┼────┼─────┤
│ 四 │莊健盈│99年9 月18日下午2 │99年9 月│存款機現金│20,000  │被告林聖傑│
│    │（告訴│時27分許，詐欺集團│18日下午│存款      │        │上開彰化銀│
│    │人）  │成員以電話向莊健盈│4 時28分│          │        │行帳戶    │
│    │      │佯稱其先前網路購物│許      │          │        │          │
│    │      │設定之付款方式有誤│        │          │        │          │
│    │      │，需依指示操作自動│        │          │        │          │
│    │      │櫃員機始能取消錯誤│        │          │        │          │
│    │      │設定云云，致莊健盈│        │          │        │          │
│    │      │陷於錯誤而存款。  │        │          │        │          │
├──┼───┼─────────┼────┼─────┼────┼─────┤
│ 五 │王韋翔│99年9 月16日晚間7 │99年9 月│自動櫃員機│29,988  │被告上開彰│
│    │（告訴│時許，詐欺集團成員│18日下午│轉帳      │        │化銀行帳戶│
│    │人）  │以自稱「小雲」之女│4 時21分│          │        │          │
│    │      │子在網路MSN 聊天室│許      │          │        │          │
│    │      │與王韋翔聊天，佯稱│        │          │        │          │
│    │      │可提供性服務，王韋│        │          │        │          │
│    │      │翔到達約定地點後，│        │          │        │          │
│    │      │即有另一詐欺集團成│        │          │        │          │
│    │      │員佯以小雲之學姊撥│        │          │        │          │
│    │      │打電話予王韋翔，稱│        │          │        │          │
│    │      │需依指示操作自動櫃│        │          │        │          │
│    │      │員機以確認非警察身│        │          │        │          │
│    │      │分云云，致王韋翔陷│        │          │        │          │
│    │      │於錯誤而匯款。    │        │          │        │          │
├──┼───┼─────────┼────┼─────┼────┼─────┤
│ 六 │林菁霞│99年9 月16日晚間10│99年9 月│自動櫃員機│21,813  │被告林聖傑│
│    │      │時許，詐欺集團成員│18日晚間│轉帳      │        │上開合作金│
│    │      │以電話向林菁霞佯稱│10時42分│          │        │庫銀行帳戶│
│    │      │其先前網路購物誤設│許      │          │        │          │
│    │      │定為分期付款，需依│        │          │        │          │
│    │      │指示操作自動櫃員機│        │          │        │          │
│    │      │云云，致林菁霞陷於│        │          │        │          │
│    │      │錯誤而匯款。      │        │          │        │          │
└──┴───┴─────────┴────┴─────┴────┴─────┘
附錄本案論罪科刑法條全文：
中華民國刑法第339 條
意圖為自己或第三人不法之所有，以詐術使人將本人或第三人之
物交付者，處5 年以下有期徒刑、拘役或科或併科1 千元以下罰
金。
以前項方法得財產上不法之利益或使第三人得之者，亦同。
前二項之未遂犯罰之。